臺灣桃園地方法院民事判決　　　　　　　 93年度訴字第987號
原　　　告
法定代理人　甲○○
訴訟代理人　林光彥律師
被　　　告　隆強企業社即陳春利
訴訟代理人　陳金漢律師
複 代理 人　蔡雅蓯律師
上列當事人間請求返還價金事件，於民國94年6 月23日言詞辯論
終結，本院判決如下：
    主  文
被告應給付原告新臺幣壹佰零伍萬元，及其中伍拾萬元自民國九
十三年八月十二日起至清償日止，按週年利率百分之五計算之利
息。
原告其餘之訴駁回。
訴訟費用由被告負擔十分之七，餘由原告負擔。
本判決原告勝訴部分於原告以新臺幣參拾伍萬元為被告供擔保後
，得假執行。但被告以新臺幣壹佰零伍萬元為原告預供擔保，得
免為假執行。
原告其餘之假執行聲請駁回。
    事實及理由
一、原告主張：
  (一)緣兩造於民國92年11月22日簽訂「材料訂貨合約書」（下稱
    兩造訂貨契約），約定由被告出售越南紅花崗等10項石材予
    原告，總價金為新臺幣（下同）310 萬元，交貨日期為93年
    1 月1 日，原告並已於92年11月24日依約開立面額50萬元之
    支票1 紙交付被告做為訂金之用。詎料，被告於收受前述款
    項後即避不見面逾期不交付石材，經原告於93年1 月4 日函
    催告被告須於3 日內履約，惟被告仍置之不理，原告乃於93
    年3 月3 日再度致函被告解除兩造間之訂貨契約。
  (二)系爭兩造訂貨契約已約定交貨日為93年1 月1 日，且原告訂
    購之石材係為供原告承攬第三人南投縣集集鎮公所「92年度
    集集古街改造運動工程」中「道路工程」之用，此項政府工
    程有限定一定之工程進度，故原告所訂購之石材非於一定時
    期給付不能達契約目的，應屬依契約性質之定期行為。
  (三)兩造間之訂貨契約既已因被告給付遲延而合法解除，被告應
    返還已收受之價金50萬元。又依兩造訂貨契約第6 條約定：
    「逾期損失：應按逾期日處以乙方（即被告）總價款千分之
    十罰款」，依上開約定被告原應給付原告違約金1,891,000
    元。而被告迄今未交付石材，使原告因需趕工而產生趕工成
    本支出30至40餘萬元、且使原告受有緊急重新購買系爭石材
    差價損害35萬元、商譽及政府採購評價減損等之損害，原告
    自願減縮請求之違約金額為100 萬元。爰依民法第255 條、
    第259 條及兩造訂貨契約第6 條之規定，提起本訴。
  (四)聲明：被告應給付原告150 萬元及自起訴狀繕本送達被告翌
    日起至清償日止，按年息百分之5 計算之利息；原告願供擔
    保請准宣告假執行。
二、被告答辯：
  (一)兩造訂貨契約並未有關於履行期特別重要之合意，無適用民
    法第255 條之餘地。又契約第2 條雖有約定交貨日期為93年
    1 月1 日，惟另依第8 條第3 款：「以上數量應配合工地負
    責人指示進貨，多退少補不得異議」之規定，足見93年1 月
    1 日僅係交貨之起點，系爭契約並非一次給付契約，亦非確
    定期限給付契約。是以，原告93年1 月4 日之存證信函，乃
    對被告為履行之請求，被告自收受該存證信函始負遲延責任
    ，原告應再定期催告履行後，如被告仍不為履行時，原告始
    得解除契約。故本件原告解除契約不合法。
  (二)被告已於92年12月27日指示訴外人磐踞石業有限公司（以下
    簡稱磐踞公司）第一次交付石材予原告，原告應可直接以之
    施工，故被告並未違約，且否認原告受有其主張之損害。
  (三)並聲明：請求駁回原告之訴及其假執行之聲請。如受不利之
    判決，願供擔保請准宣告免為假執行。
三、兩造不爭執之事項：
  (一)兩造於92年11月22日簽訂系爭訂貨契約，約定由被告出售越
    南石材予原告，總價金為310 萬元，被告已於92年11月24日
    收受原告所簽發之面額50萬元訂金支票1 紙，該支票並已兌
    現（見本院卷第78、79頁）。
  (二)原告於93年1 月4 日以存證信函催告被告須於3 日內履約，
    被告於93年1 月5 日收受該存證信函。原告又於93年3 月3
    日再度寄發律師函予被告解除兩造間之訂貨契約，被告於93
    年3 月31日收受該律師函（見本院卷第80頁）。
  (三)兩造訂貨契約第6 條約定「逾期損失：應按逾期日處以乙方
    （即被告）總價款千分之十罰款」之性質，乃損害賠償總額
    預定性違約金之性質。
四、兩造於94年4月7日言詞辯論時，協議簡化爭點如下：
  (一)本件契約是否屬「依契約之性質非於一定時期為給付不能達
    契約之目的」之情形？
  (二)兩造約定之全部石材交付日期是否為93年1 月1 日？或是配
    合工地負責人之指示方交貨？
  (三)被告有無依約交付系爭石材予原告？交付數量為何？
  (四)兩造間之系爭契約是否已合法解除？
  (五)原告所受之損害金額為何？原告請求之違約金是否適當？
五、本院判斷：
  (一)本件契約並非屬「依契約之性質非於一定時期為給付不能達
    契約之目的」之情形
    按民法第255 條規定：「依契約之性質或當事人之意思表示
    ，非於一定時期為給付不能達其契約之目的，而契約當事人
    之一方不按照時期給付者，他方當事人得不為前條之催告，
    解除其契約。」前開規定以當事人間就履行期之特別重要有
    成立合意為要件，且就契約本身自客觀上觀察即可認識非於
    一定時期為給付不能達契約目的之情形而言（最高法院31年
    上字第2840號、64年台再字第177 號判例參照）。本件原告
    承攬「92年度集集古街改造運動工程」中之道路工程雖擬有
    工程進度，然即使被告遲延交付會使原告面臨趕工之壓力，
    惟自客觀上觀察，被告遲延後之交貨行為，對原告擬施作之
    工程仍屬需要，並非屬前述「非於一定時期為給付不能達其
    契約目的」之情形，而原告復未舉證證明兩造就「履行期之
    特別重要」有成立合意，是應認本件與民法第255 條之要件
    並不相合，自無該條之適用。
  (二)兩造約定之全部石材交付日期應為93年1 月1 日
 　 1.系爭兩造訂貨契約第2 條明定「交貨日期：93年1 月1日
　    （40天）」，是依前開契約之約定，兩造顯已訂定系爭石
      材之交貨期間為93年1 月1 日，且給予被告40日之交貨準
      備期，對照同契約第6 條規定「逾期損失：應『按逾期日
      』處以乙方（即被告）總價款千分之十罰款」、及同契約
      第8 條備註第4 點規定「乙方應『按時交貨』，如有違反
      事情，任由甲方暫保留款不付款，票期改為3 個月」等情
      ，則自前述契約前後條文整體觀察，再參酌原告所提出被
      告不爭執真正之工程進度表（見本院卷第16頁）中，原告
      擬定之「路面花崗岩『進料』」之進度期間，係自92年12
      月29日至「93年1 月2 日」（註：「進料」後始有「舖設
      」之可能），則衡情原告於92年11月22日與被告簽約斯時
      ，應係依其所擬定之工程進度而與被告訂定系爭石材之交
      付期。被告雖主張原告工程進度表中之「舖設」進度為93
      年1 月5 日至93年2 月26日，而以此推論93年1 月1 日僅
      係交貨之起點云云。惟觀諸原告向被告訂購之石材非僅1
      種而係多達10種品名及規格，則衡情原告於施作系爭道路
      工程時，每種石材之舖設均應各有舖設時程且應互相搭配
      時程，而依證人王國皇之證詞，向越南訂購石材也須排進
      度，加工到一定量才能出貨再配合船期分批運到臺灣（見
      本院卷第117 頁），是以，如未能於「舖設」進度進行前
      即將全部石材進貨完畢，極有可能無法搭配各種石材舖設
      時程而耽誤工期。再佐以，證人王國皇亦證稱：原告斯時
      有告知石材進料進度已遲延，很緊急等語（見本院同上頁
      筆錄），則綜合上情參互以觀，應認兩造約定「全部石材
      」交付之日期應為93年1 月1 日。
    2.被告雖辯稱：依兩造訂貨契約第8 條第3 款：「以上數量
      應配合工地負責人指示進貨，多退少補不得異議」之規定
      ，足見93年1 月1 日僅係交貨之起點，系爭契約並非一次
      給付契約云云。惟按解釋契約，應探求當事人立約時之真
      意，而真意何在，又應以過去事實及其他一切證據資料為
      斷定之標準，不能拘泥文字致失真意，即解釋契約，應斟
      酌訂立契約當時及過去之事實暨交易上之習慣，依誠信原
      則，從契約之主要目的，及經濟價值作全盤之觀察。本件
      上述兩造訂貨契約第8 條第3 款之規定，細觀其前後文之
      文意，當事人之真意應係指被告應交付之石材「數量多退
      少補」應配合工地負責人指示進貨，被告不得有異議。本
      件兩造系爭契約簽定之主要目的既係供原告施作「集集古
      街改造運動工程」之「道路工程」之舖設，則依前述原告
      所擬定之工程進度，再衡諸前述系爭石材交易常情（系爭
      石材向越南訂製亦須排進度並配合船期，並非可隨時送貨
      ），應認被告辯稱石材可依工地負責人之指示隨時進貨云
      云乃不可採。又被告雖復辯稱原告與磐踞公司所約定之交
      貨方式，應與兩造間所約定之交貨方式相同云云，惟查，
      原告與被告於系爭契約中約定給予被告長達40日之交貨準
      備期（如前述兩造訂貨契約第2 條所示），但原告與磐踞
      公司之契約則無該交貨準備期之約定，兩者情形顯不相同
      ；且原告與被告之契約中已約明交貨日期為93年1 月1 日
      ，然原告與磐踞公司之契約則將關於交貨日期之約定劃去
      刪除，兩相對照，益證原告與被告所約定之全部石材交付
      日期為93年1 月1 日。是以，被告主張以磐踞公司交貨予
      原告之情形，來證明原告與被告間之交貨約定亦無足採。
  (三)被告並未依約交付系爭石材予原告
    被告雖主張其已於92年12月27日依約指示磐踞公司交付第1
    批石材予原告，該石材已運抵工地，原告可逕行以之施工云
    云，惟原告否認之並主張：因被告避不見面且未支付磐踞公
    司石材貨款，原告始與磐踞公司另訂契約，由原告支付磐踞
    公司石材價款，磐踞公司因而交付石材供原告使用，磐踞公
    司並非係依被告指示而交付石材予原告。經查，證人王國皇
    （磐踞公司工務人員）證稱：92年12月27日石材運到後，當
    時找不到被告，試圖聯絡也未聯絡上，原告說也找不到被告
    ，磐踞公司考慮到請款的問題，所以石材有放在那裡，後來
    是由原告的謝先生聯絡，他說工期很趕，由磐踞公司向原告
    請款，故在93年1 月12日磐踞公司與原告簽約前，就讓原告
    將石材拿去用，因為原告有承諾要付款，被告從頭到尾並未
    支付任何石材款項予磐踞公司等語（見本院94年5 月31日言
    詞辯論筆錄）。是依上述證人之證詞，堪認磐踞公司交付石
    材予原告，是依原告與磐踞公司另訂之契約而交付，磐踞公
    司雖是依被告之訂貨而將系爭石材運至工地，然斯時被告避
    不見面，音訊全無，亦未曾支付任何貨款（註：此已據證人
    王國皇於本院訊問時證述綦詳，見本院卷第116 頁至第118
    頁），則衡諸常情，磐踞公司為減少損失，自會行使同時履
    行抗辯權而拒絕交付石材，然本件因原告施工急迫迅速積極
    與磐踞公司協商另訂契約，並承諾給付貨款，磐踞公司始將
    石材交予原告使用（註：磐踞公司單純將系爭石材運至工地
    之事實行為，與其是否係依債之本旨「交付」石材予買受人
    或買受人指定之第三人的法律行為，應屬二事），是以，本
    件尚難認磐踞公司是基於履行其與被告訂貨契約之意而依被
    告指示將系爭石材交付原告，被告所辯並不足採，故應認被
    告並未依約交付系爭石材予原告。
  (四)兩造間之系爭契約已合法解除
    如前述，被告並未依約於93年1 月1 日交付系爭石材予原告
    而有給付遲延之情事，則原告於93年1 月4 日以存證信函催
    告被告須於3 日內履約（被告於93年1 月5 日收受該存證信
    函仍未履行），原告又於93年3 月3 日再度寄發律師函予被
    告解除兩造間之訂貨契約（被告於93年3 月31日收受該律師
    函），依民法第254 條之規定，已合於解除契約之要件，則
    應認兩造間之系爭訂貨契約已合法解除。按契約解除時，當
    事人雙方有回復原狀之義務，除法律另有規定或契約另有訂
    定外，由他方所受領之給付物，應返還之，受領之給付為金
    錢者，應附加自受領時起之利息償還之，民法第259 條第1
    、2 款定有明文，兩造之契約既已解除，則原告請求被告返
    還已收受之價金50萬元，及給付自起訴狀繕本送達翌日（93
    年8 月12日）起算之遲延利息為有理由，應予准許。
  (五)原告所受之損害金額為何？原告請求之違約金是否適當？
    1.依兩造訂貨契約第6 條約定：「逾期損失：應按逾期日處
      以乙方（即被告）總價款千分之十罰款」，查兩造間之系
      爭訂貨契約總價為310 萬元，逾期每日被告應給付原告31
      ,000 元 之違約金，自93年1 月1 日迄至原告解除系爭契
      約時（93年3 月31日）止，共計90日，則原告依前開約定
      原得請求之違約金為279 萬元。惟按約定之違約金額過高
      者，法院得減至相當之數額，民法第252 條定有明文。本
      件兩造均不爭執前開違約金條款之約定乃損害賠償總額預
      定性違約金之性質，則斟諸原告因被告逾期未交付石材而
      須緊急向盤踞公司購買系爭石材，其因此受有(甲)支付石材
      差價成本之損害、(乙)趕工成本之損害。關於支付石材差價
      成本之損害部分，經比對原告與被告、及原告與磐踞公司
      所簽訂之2 份契約，僅項目5 之石材數量多2,000 塊，其
      餘所訂石材之數量均相同，上述增加部分之價差應予扣除
      ，故原告所受重訂石材差價損害為327,000 元（計算式為
      3,450,000-3,100,000- (2000×11.5)=327,000 ，至於原
      告嗣後於其與磐踞公司契約末，另向磐踞公司追加石材之
      部分，並未計入前述原告與磐踞公司原合約總價之345 萬
      元內，此為兩造所不爭執，附此敘明）。關於趕工成本之
      損害部分，原告雖提出附於本院卷第97頁之趕工工程款收
      據355,000 元欲證明其受有該損害，惟證人乙○○證稱：
      其加班時間約是在93年2 月19日前1 個月陸陸續續加班舖
      設花崗石等語，經斟酌原告所提出之施工進度表中，原告
      就舖設系爭石材之前置作業，包括「路面花崗岩加工」、
      「路面滾壓級配碎石」、「鋼線網鋪設混凝土澆築」等之
      施工進度本即已落後；且依南投縣政府工程施工查核小組
      查核紀錄其內記載本件工程有「因民眾無法達成共識而延
      宕工程進度」之情形（見本院卷第100 頁），本院認上述
      2 因素均應加以斟酌而扣除部分被告所應負擔之趕工成本
      損害。是斟酌上述原告所生損害，本院認前述違約金之約
      定，尚屬過高，原告得請求之違約金應酌減至55萬元為相
      當，逾此部分請求為無理由，應予駁回。
    2.至原告雖主張其受有商譽、政府採購評價之減損等損害云
      云，惟原告既自承其因全力趕工而「如期完工」（見本院
      卷第90頁），則實難認原告之商譽、政府採購評價已有受
      損害之情形，況原告部分前置作業之施工進度本即有落後
      情形，而被告亦須賠償原告趕工所增加成本的損害（已如
      前述），則此部分原告之主張，並無理由，併予敘明。
    3.又按違約金，有屬於懲罰之性質者，有屬於損害賠償約定
    　之性質者，如為懲罰性質，於債務人履行遲延時，債權人
      除請求違約金外，得依民法第233 條規定請求給付遲延利
      息，如為損害賠償約定之性質，則應視為就因遲延所生之
      損害，業已依契約預定其賠償，不得更請求遲延利息賠償
      損害（最高法院62年台上字第1394號判例參照）。本件兩
      造均不爭執前開違約金條款之約定乃損害賠償總額預定性
      違約金之性質，依前述判例意旨，原告自不得再就違約金
      部分請求遲延延息。故前述本院准許之55萬元違約金部分
      ，原告請求被告尚須給付自起訴狀繕本送達翌日起算之遲
      延利息為無理由，此部分應予駁回。
六、從而，原告依民法第259條之規定，請求被告返還已收受之
    價金50萬元，及給付自訴狀繕本送達翌日（93年8 月12日）
    起算按年息百分之5 計算之遲延利息，並依系爭兩造訂貨契
    約第6 條之約定，請求被告給付違約金55萬元，洵屬正當，
    為有理由，應予准許，逾此部分之請求為無理由，應予駁回
    。
七、本件事證已明，兩造其餘主張陳述之方法，及未經援用之證
    據，均與本判決所為前開判斷不生影響，無庸逐一論述，附
    此敘明。
八、兩造均陳明願供擔保，請准宣告假執行及免為假執行，經核
    有關原告勝訴部分，均合於法律規定，爰分別酌定相當擔保
    金額准許之，至於原告敗訴部分，其假執行之聲請，已因訴
    之駁回而失所附麗，應併駁回，附此敘明。
結論：本件原告之訴，為一部有理由，一部無理由，並依民事訴
訟法第79條、第390 條第2項 、第392 條第2 項，判決如主文。
中　　華　　民　　國　　94　　年　　7 　　月　　7 　　日
                      民事第一庭    法　官　林曉芳
以上為正本係照原本作成
如對本判決上訴，須於判決送達後20日內向本院提出上訴狀
中　　華　　民　　國　　94　　年　　7 　　月　　7 　　日
                                    書記官　葉菽芬
